臺灣高等法院臺南分院刑事裁定
111年度毒抗字第727號
抗  告  人  
即  被  告  蔡秉昱

上列抗告人因強制戒治案件，不服臺灣臺南地方法院中華民國11
1年9月6日裁定（111年度毒聲字第756號）提起抗告，本院裁定
如下：
    主  文
抗告駁回。
    理  由
一、抗告意旨略以：僅以心理醫師簡單面談內容與抗告人即被告
    蔡秉昱之前案紀錄，就認為被告有繼續施用毒品傾向，被告
    不服；將前案紀錄列入應否進行強制戒治考量，因各該案件
    均已經執行完畢，有違法律不溯及既往精神；又被告父親年
    邁，且尚有祖母待扶養，已無法負荷家中經濟負擔，被告女
    兒又託友人照顧，被告深感懊悔，有堅決戒斷毒品之決心。
    故被告抗告請求撤銷原審准予強制戒治之裁定，並請求調閱
    被告於勒戒期間對被告有無繼續施用毒品傾向之評分紀錄表
    ，以明依被告之教育程度是否理解諮詢師問話所使用之口語
    或專業用語，是否因誤解而影響評估分數云云。
二、原裁定意旨略謂：被告前因施用毒品案件，經原審法院以11
    0年度毒聲字第697號裁定送勒戒處所觀察、勒戒後，經法務
    部矯正署臺南看守所附設勒戒處所評分結果，認有繼續施用
    毒品傾向，故准檢察官之強制戒治之聲請，裁定令被告入戒
    治處所強制戒治，其期間為6個月以上，至無繼續強制戒治
    必要為止，但最長不得逾1年。
三、按觀察、勒戒後，檢察官或少年法院（地方法院少年法庭）
    依據勒戒處所之陳報，認受觀察、勒戒人無繼續施用毒品傾
    向者，應即釋放，並為不起訴之處分或不付審理之裁定；認
    受觀察、勒戒人有繼續施用毒品傾向者，檢察官應聲請法院
    裁定或由少年法院（地方法院少年法庭）裁定令入戒治處所
    強制戒治，其期間為6個月以上，至無繼續強制戒治之必要
    為止，但最長不得逾1年，毒品危害防制條例第20條第2項定
    有明文。次按勒戒處所應注意觀察受觀察、勒戒人在所情形
    ，經醫師研判其有或無繼續施用毒品傾向後，至遲應於觀察
    、勒戒期滿之15日前，陳報該管檢察官或少年法院（庭），
    觀察勒戒處分執行條例第8條第1項亦定有明文。依據上開規
    定，受觀察、勒戒人有無繼續施用毒品之傾向，係由醫師研
    判。而關於有無繼續施用毒品傾向之評估標準，法務部已於
    110年3月26日以法矯字第11006001760號函修正頒布「有無
    繼續施用毒品傾向評估標準紀錄表」、「有無繼續施用毒品
    傾向評估標準評分說明手冊」，上開評分說明手冊載明判定
    之原則：「受觀察勒戒人入所後，經過2週時間的觀察、勒
    戒，由處所及醫療人員依據其各項紀錄、資料及觀察勒戒期
    間之行為表現，加以評分。在勒戒人入所4-6週後，可再做
    一次評估以做必要之評分修正。每一大項皆有靜態因子與動
    態因子。先以靜態因子分數評分，靜態因子分數總分在60分
    （含）以上為『有繼續施用毒品傾向』；60分以下，與動態因
    子分數相加，如果總分在60分（含）以上，為『有繼續施用
    毒品傾向』」，又評估標準紀錄表及說明手冊中「前科紀錄
    與行為表現」之第1項及第3項之計分方式修正如下(餘無修
    正)：㈠第1項「毒品犯罪相關司法紀錄」：計分方式修正為
    每筆(次)5分，總分上限為10分；㈡第3項「其他犯罪相關紀
    錄」：計分方式修正為每筆(次)2分，總分上限為10分。是
    被告有無「繼續施用毒品傾向」，係依具體個案之臨床實務
    及相關事證等情綜合判定，有其相當之專業依據及標準，且
    涉及專門醫學，另衡酌強制戒治的目的，是為協助施用毒品
    者戒斷毒品的心癮及身癮，所為的一種保安處分類型，該評
    估標準是適用於每一位受觀察、勒戒處分之人，具一致性、
    普遍性、客觀性，並加以綜合判斷的結果，倘其評估由形式
    上觀察，無擅斷或濫權等明顯不當的情事，法院自應予以尊
    重。
四、經查：
  ㈠被告前因施用第二級毒品，經原審法院以110年度毒聲字第69
    7號裁定令入勒戒處所觀察、勒戒後，再經法務部矯正署臺
    南看守所附設勒戒處所醫療人員依法務部矯正署110年3月26
    日修正後之評估標準評估被告有無繼續施用毒品之傾向，被
    告得分狀況為：
　1.前科紀錄與行為表現部分合計28分：⑴毒品犯罪相關司法紀
    錄共3筆，每筆5分，因已逾得分上限，故以上限10分計算；
    ⑵首次毒品犯罪年齡為21-30歲以下，計5分；⑶其他犯罪相關
    紀錄有4筆，每筆2分，計8分；⑷入所時尿液毒品檢驗一種毒
    品反應，計5分；⑸所內行為表現，無違規，計0分。
　2.臨床評估部分合計為30分：⑴有多重毒品濫用，安非他命、
    咖啡包，計10分；⑵有合法物質濫用，種類：菸、酒、檳榔
    ，每種2分，計6分；⑶使用方式無注射使用，計0分；⑷使用
    年數為超過1年，計10分；⑸無精神疾病共病，計0分；⑹臨床
    綜合評估（含病識感、動機、態度、就醫意願），評定為中
    度，計4分。
　3.社會穩定度部分合計為5分：⑴工作：全職工作，計0分；⑵家
    庭：無家人藥物濫用，計0分；⑶入所後無家人訪視，計5分
    ；⑷出所後與家人同住，計0分。
  ㈡故醫療人員依法務部矯正署新修正之有無繼續施用毒品傾向
    各項評估標準為上述評估後，被告之靜態因子得分54分，動
    態因子得分9分，總分合計63分，已逾60分，綜合判斷有繼
    續施用毒品傾向一情，有法務部矯正署臺南看守所111年8月
    31日南所衛字第11100109720號函及所附有無繼續施用毒品
    傾向證明書、有無繼續施用毒品傾向評估標準紀錄表等在卷
    可稽，堪認被告經觀察、勒戒後，確實仍有繼續施用毒品之
    傾向。而毒品危害防制條例規定強制戒治之目的，係因施用
    毒品成癮者，其心癮甚難戒除斷絕，致再犯率偏高，故有持
    續收容於戒治處所施以強制戒治之必要，是該條例第20條第
    2項，係屬強制規定，只需觀察、勒戒後，經評定受觀察、
    勒戒人有繼續施用毒品傾向者，檢察官即應聲請法院裁定令
    入戒治處所施以強制戒治。被告既有施用第二級毒品之事實
    ，並由原審法院以110年度毒聲字第697號裁定送勒戒處所執
    行觀察、勒戒後，復經法務部矯正署臺南看守所附設勒戒處
    所依被告之臨床實務及具體事證，專業評估判定被告為「有
    繼續施用毒品傾向」，尚未戒除毒癮，則為降低其再次施用
    毒品之危險性，自有依法施以強制戒治之必要。
  ㈢被告固以前詞指摘原裁定命其強制戒治不當。惟查：
  1.上開評估標準紀錄表確由符合醫師資格之人所為之評斷，並
    無程序違法之情狀；且該評估標準紀錄表記載之評分，除無
    錯誤外，其他均係該所相關專業知識經驗人士，於抗告人觀
    察、勒戒期間，依其本職學能在各該具體項目，就個案之臨
    床實務及相關事證，一一評估後所為之綜合判斷，自得憑以
    判斷抗告人有無繼續施用毒品傾向之證明；且該「有無繼續
    施用毒品傾向評估標準紀錄表」已詳載計算之標準，尚非空
    洞無據，該勒戒處所綜合評分者依個案之臨床實務及具體事
    證，判定抗告人為「有繼續施用毒品傾向」，依上開說明，
    尚無不合。抗告人以勒戒處所內之心理醫師、諮詢師等人僅
    簡單晤談為由，認上述有無繼續施用傾向評估標準不可採，
    乃徒憑己意，質疑上述計算標準之依據，自難執為免除強制
    戒治處分之理由。至於被告以其教育程度質疑可能不理解諮
    詢師問話用語與專業用詞，影響評估分數，惟上述有無繼續
    施用毒品傾向評估標準所列個評分事項均屬明確，且均係詢
    問被告個人前案、家庭、工作與毒品犯罪情況，應無何特殊
    專業用語致被告誤解涵義之情事，況被告對此僅空言辯解，
    未具體說明有何誤解涵義之情形，此部分辯解，亦非可採，
    本院認無依其請求調閱之必要。
  2.受觀察、勒戒者之毒品犯罪、首次毒品犯罪年齡或其他犯罪
    相關前科紀錄，客觀上反應出受觀察、勒戒者沾染毒品之種
    類、時間、毒癮程度、行為態樣、外在影響環境、可能誘發
    其他犯罪等情狀，自足以作為評估受觀察、勒戒者是否有繼
    續施用毒品傾向之標準，故將該等司法紀錄列為評分項目，
    並無不當，其重點亦非在於用過往犯罪紀錄處罰行為人，而
    係放在評估繼續治療、強制戒治之必要性認定。又刑事責任
    所謂一事不二罰，係指對於同一犯罪行為，基於法秩序之維
    護與人民權益受剝奪應符比例原則之精神，施以法律評價，
    只許擇一種刑事處罰為之，並僅能處罰一次，不得重複施罰
    ，始合公平正義理念（最高法院94年度台上字第6919號刑事
    判決意旨參照）。而毒品施用者因具有病患性犯人特質，對
    其施以觀察、勒戒或強制戒治之保安處分，旨在於幫助施用
    毒品者戒除毒癮，處分之性質非為懲戒行為人，而係為消滅
    其再次施用毒品之危險性，採以觀察、勒戒方式戒除其身癮
    ，及以強制戒治方式戒除其心癮之措施，在評估有無繼續施
    用毒品傾向時，納入施用者前此之毒品等前案紀錄作為指標
    ，通案列計一致但比重不同之分數（毒品紀錄每筆5分，其
    他前案紀錄每筆2分），再為個案上之統計與分數加總，並
    設有上限10分之限制，最後得出有繼續施用毒品傾向之結論
    而認施用者有強制戒治之必要，有其本質考量及合理之關連
    性，並非針對其過去之前案紀錄再重複為刑事處罰，二者性
    質、程序皆有不同，並無違反一事不再理原則之情事。抗告
    意旨以此指摘原裁定不當，核屬無據。
  ㈣綜上所述，原審法院依憑該勒戒處所按被告之臨床實務及具
    體事證綜合評分及判定被告「有繼續施用毒品傾向」，認定
    檢察官之聲請為正當，裁定被告應入戒治處所施以強制戒治
    ，其期間為6個月以上，至無繼續強制戒治之必要為止，但
    最長不得逾1年，並無不合，被告執前詞提起抗告，經核均
    無理由，應予駁回。
五、依刑事訴訟法第412條，裁定如主文。
中　　華　　民　　國　　111 　年　　9 　　月　　23　　日
                  刑事第四庭    審判長法　官  蔡廷宜
                                      法　官  翁世容
                                      法　官  林坤志
以上正本證明與原本無異。
不得再抗告。
　　　　　　　　　　　　　　　　　　　書記官  凌昇裕
中　　華　　民　　國　　111 　年　　9 　　月　　23　　日